臺北高等行政法院判決　　　　　　　　　　　　　　　九十年度訴字第四○七九號
　　　　　　　　　　　　　　　.
　　原　　　告　甲○○
　　被　　　告　經濟部智慧財產局
　　代　表　人　陳明邦（局長）
　　訴訟代理人　廖承威
　　　　　　　　丙○○
　　參　加　人　乙○○
右當事人間因新型專利異議事件，原告不服經濟部中華民國九十年三月二十二日經（
九○）訴字00000000000號訴願決定，提起行政訴訟，本院並依職權命參
加人獨立參加被告之訴訟後，判決如左：
　　主  文
訴願決定及原處分均撤銷。
訴訟費用由被告負擔。
　　事  實
一、事實概要：
    原告於民國（下同）八十八年六月四日以「多功能保眼眼罩之改良構造」向被告
    申請新型專利，經被告編為第00000000號審查，准予專利（下稱系爭案
    ）。公告期間，參加人以其不符新型專利要件，對之提起異議，經被告審查，於
    八十九年九月二十七日以（八九）智專三（三）○五○五四字第○八九八九○○
    一六三五號專利異議審定書，認系爭案申請專利範圍第一項至第六項均與引證案
    屬相同創作，不具新穎性，違反專利法第九十八條第一項第二款之規定，而為異
    議成立之處分，原告不服，提起訴願，遭決定駁回，遂向本院提起行政訴訟。
二、兩造聲明：
　(一)原告聲明求為判決：
    訴願決定及原處分均撤銷。
　(二)被告聲明求為判決：
    1.駁回原告之訴。
    2.訴訟費用由原告負擔。
  (三)參加人聲明：參加人未於言詞辯論期日到場，亦未提出書狀，作何聲明或陳述。
三、兩造之爭點：系爭「多功能保眼眼罩之改良構造」新型專利案是否有違專利法第
    九十八條第一項第二款之規定，而不符新型專利要件？
　(一)原告主張之理由：
    1.原訴願決定機關駁回之理由，主要係稱我國第00000000號新型專利案
      （下稱引證案）第十一圖亦具有採分離式設置之控制器，以控制整體按摩流程
      及免除鼻部負荷；又系爭案與引證案之主機本體與氣壓熱敷裝置，皆可固設結
      合於固定片前、後側。且固定片兩側皆延伸設有彈性束緊帶，及設於主機本體
      內之充氣幫浦亦藉由氣管套入設於氣壓熱敷裝置內之氣囊進氣口，使主機本體
      與氣壓熱敷裝置易於組裝結合；又系爭案與引證案皆設有震動馬達及遠紅外線
      凸粒，以達到震動、遠紅外線促進血液循環之功效，而系爭案所增設之震動馬
      達及磁石乃是習知構件之附加，不具困難性，故系爭案與引證案利用控制電路
      控制氣囊及發熱元件產生脹縮、發熱及震動馬達作動之主要技術相同，且達到
      同時整合脹縮、震動、熱敷按摩及遠紅外線促進血液循環之功效。
    2.專利法第九十八條第一項第二款之規定主要係指「有相同之發明或新型申請在
      先並經核准專利」，則後申請之申請案不具新穎性不得給予專利，此乃專利新
      穎性之規定，其中所謂「相同之新型」，係指兩新型之技術內容相同而言。今
      以引證案之申請日係為八十七年十一月九日，公告於八十九年二月十一日之專
      利公報上，而系爭案係於八十八年六月四日提出申請，故系爭案申請日係早於
      引證案之公告日，引證案非為系爭案申請前既有之公開技術，今參加人以該引
      證案及系爭案違反專利法第九十八條第一項第二款作為憑據異議本案，其必須
      完全證明引證案與系爭案相同，否則該引證案不足以證明系爭案在申請前已公
      開或為運用申請前既有之技術或知識，而為熟悉該項技術者所能輕易完成且未
      能增進功效。
    3.以參加人所提之引證案「促進眼部血液循環之按摩裝置」專利案，該案申請人
      林炳煌事實上與原告係為同一人（因後來改名），系爭案具有實際商品化且曾
      榮獲國外發明獎項，頗受消費者好評。原告有鑑於引證案構造上仍未臻於理想
      狀態，以及知道好的商品須不斷申請專利形成綿密的專利網方能得到保障，並
      且為了確保廣大消費者之權益，乃積極不斷思考創新，致有系爭案之產生。系
      爭案與引證案構造、功能上之不同，主要係其能以一控制器來控制整體之按摩
      動作流程、電路板設置於控制器中能免除鼻部負荷、氣壓熱敷裝置與主機本體
      之裝設較為容易、震動按摩力較集中、束緊帶變形程度少令使用時不會有沉重
      之感受、具有磁石促進血液循環之功效。
    4.由於原告深知專利保護良好產品之重要性，原告考量知悉系爭案與引證案之不
      同，故於申請引證案之專利案後再申請系爭案，而行政法院七十一年判字第六
      ○八號判決書亦曾指出：「新型為利用自然法則之技術思想之創作，固與發明
      有其相同之處，其所要求者不如發明之高度，且重在型之創新，雖所用之原理
      ，作用相同，惟若其構造設計上有所不同，仍不失其為新型。」系爭案即在「
      型」上有其創新之處，且有比引證案增進之實用功能產生，茲將系爭案與引證
      案兩者構造、功能不同處比較如下：
      (1)引證案將數個開關設置於主機本體中，而系爭案係將數個開關設置於一控制
        器上，如此使用者方便以單手操控整體之按摩動作流程。
      (2)引證案將控制電路設於主機本體中，系爭案則係將控制電路裝設於控制器中
        ，如此系爭案主機本體之重量較輕，可有效免除鼻部之負荷。
      (3)引證案氣壓熱敷裝置與主機本體之結合構造其包含了扣合座、卡孔、定位盒
        、定位片、擋片等構造，構造上相當複雜，而系爭案只要藉氣囊上方之進氣
        口進入主機本體中，即能使主機本體與氣壓熱敷裝置作簡易之結合。如此系
        爭案之組裝能快速簡單地達成，以節省製造之成本，具有經濟之效益。
      (4)引證案震動馬達僅設一個，且無震動力集中之構造，故震動力無法集中，其
        震動效果較差，而系爭案於主機本體內設置兩震動馬達，且於震動馬達設置
        處開有溝槽，以使震動力集中，達到震動功力強之效果。
      (5)引證案無磁石之設置，而系爭案設置有數個磁石，而能配合遠紅外線凸粒促
        進眼睛部位之血液循環。
      (6)引證案無隔熱襯體之設計，其無法防止發熱元件熱能之散發，而系爭案設有
        隔熱襯體能有效防止熱能之散發，使發熱元件能集中熱源施予眼睛部位熱敷
        之效。
      (7)引證案主機本體係設置於固定片前方，使用久之後使用者會感受到束緊帶鬆
        弛且主機本體沉重之感受，而系爭案之束緊帶前方係套設主機本體，主機本
        體後蓋之表面位於束緊帶後方，以於主機本體之左、右側及中間形成撐設之
        支點，使束緊帶變形程度較少，整體使用上不會有沉重之感受。
    5.由以上之敘述可知系爭案許多構造引證案中並無揭露，故引證案功效上比系爭
      案差，此豈可說系爭案無具功效上之進步。故以上述構造系爭案能產生比引證
      案較佳之功效，在專利上係屬一種「有利的效果」。所謂「有利的效果」指的
      是申請案中的發明與引證發明相比具備有利的效果，可做推認此一發明存在進
      步的有用之事實來加以參酌。在審查基準上，由於引證發明的構成之類似性，
      或為複數引證發明之組合，縱然一見之下為該行業所容易想到，但當申請案中
      的發明具有的「有利的效果」和引證發明之效果相比為不同性質的效果，而且
      為行業者無法由技術水準中預測而得知時，則可依據此一事實而推認進步性存
      在。再如，其申請案中發明之效果係可由各構成之結合始達成者，並且因具有
      顯著之效果，故不能說該申請案中之發明其構成為公知而屬各引證例中所記載
      之技術，或可由該等引證案容易推考而得，是以系爭案之「有利的效果」，實
      非引證案所能比擬，怎能說其無增進功效？
　(二)被告主張之理由：
    1.原告主張引證案將數個開關設置於主機本體中，而系爭案係將數個開關設置於
      一控制器上，如此使用者方便以單手操控整體之按摩動作流程；引證案將控制
      電路設於主機本體中，系爭案則係將控制電路裝設於控制器中，如此系爭案主
      機本體之重量較輕，可有效免除鼻部之負荷。惟查引證案說明書第七頁及第十
      一圖亦具有採分離式設置之控制器，控制器設數個開關與控制電路，以控制整
      體按摩流程及免除鼻部負荷。
  　2.原告另稱引證案氣壓熱敷裝置與主機本體之結合構造，其包含了扣合座、卡孔
      、定位盒、定位片、擋片構造，構造上相當複雜，而系爭案只要藉氣囊上方之
      進氣口進入主機本體中，即能使主機本體與氣壓熱敷裝置作簡易之結合，如此
      系爭案之組裝能快速簡單地達成，以節省製造之成本，具有經濟之效益。原告
      稱引證案主機本體係設置於固定片前方，使用久之後使用者會感受到束緊帶鬆
      馳且主機本體沈重之感受，而系爭案之束緊帶前方係套設主機本體，主機本體
      後蓋之表面位於束緊帶後方，以於主機本體之左、右側及中間形成撐設之支點
      ，束緊帶變形程度較少，整體使用上不會有沈重之感受。惟查系爭案與引證案
      之主機本體與氣壓熱敷裝置，皆可固設結合於固定片前、後側，且固定片兩側
      皆延伸設有彈性束緊帶，及設於主機本體內之充氣幫浦亦藉由氣管套入設於氣
      壓熱敷裝置內之氣囊進氣口，使主機本體與氣壓熱敷裝置易於組裝結合。
  　3.原告稱引證案震動馬達僅設一個，且無震動力集中之構造，故震動力無法集中
      ，震動效果較差，而系爭案於主機本體內設置兩震動馬達，且於震動馬達設置
      處開有溝槽，以使震動力集中，達到震動力強之效果；又稱引證案無磁石之設
      置，而系爭案設置有數個磁石，而能配合遠紅外線凸粒促進眼睛部位之血液循
      環云云。惟查系爭案與引證案皆設有震動馬達及遠紅外線凸粒，以達到震動、
      遠紅外線促進血液循環之功效；而系爭案所增設之另一個震動馬達及磁石乃是
      習知構件之附加，不具進步性。
  　4.原告所指引證案無隔熱襯體之設計，其無法防止發熱元件熱能之散發，而系爭
      案設有隔熱襯體能有效防止熱能之散發，使發熱元件能集中熱源施予眼睛部位
      熱敷之效云云。惟查引證案雖無隔熱襯體，但系爭案與引證案利用發熱元件產
      生發熱之主要技術相同，且達到同時熱敷按摩功效亦相同。
　　理  由
一、原告於八十八年六月四日以「多功能保眼眼罩之改良構造」向被告申請新型專利
    ，經被告編為第00000000號審查，准予專利。公告期間，參加人以其不
    符新型專利要件，對之提起異議，經被告審查，於八十九年九月二十七日以（八
    九）智專三（三）○五○五四字第○八九八九○○一六三五號專利異議審定書為
    異議成立之處分，原告不服，提起訴願，遭決定駁回之事實，有卷附新型專利說
    明書、專利公報、專利異議申請書暨理由書、被告八十九年九月二十七日（八九
    ）智專三（三）○五○五四字第○八九八九○○一六三五號專利異議審定書、九
    十年三月二十二日經（九０）訴字第０九００六三０五四九０號訴願決定書可證
    ，堪信為真實。本件爭點應為系爭「多功能保眼眼罩之改良構造」新型專利案是
    否有違專利法第九十八條第一項第二款之規定，而不符新型專利要件？
二、按稱新型者，謂對物品之形狀、構造或裝置之創作或改良（專利法第九十七條規
    定參照），其可供產業上利用者，且無違反專利法第九十八條第一項各款（「．
    ．．．二、有相同之發明或新型申請在先並經核准專利者。．．．。」）得依專
    利法申請取得新型專利。又新型係運用申請前既有之技術或知識，而為熟習該項
    技術者所能輕易完成且未能增進功效者，則不得依專利法申請取得新型專利（專
    利法第九十八條規定參照）。
三、系爭「多功能保眼眼罩之改良構造」新型專利案其獨立項申請專利範圍係一種多
    功能保眼眼罩之改良構造，包含有彈性束緊帶、主機本體、氣壓熱敷裝置及一控
    制器等，其中彈性束緊帶用來緊縛於人體眼部，帶體前方結合有主機本體及氣壓
    熱敷裝置，該主機本體內設有充氣幫浦、洩氣閥、導氣管、震動馬達、蜂鳴器、
    接線板等，外表延伸一導線與控制器銜接，氣壓熱敷裝置係由前後擋片構成一罩
    狀，內置有氣囊、發熱元件等，氣囊、發熱元件之進氣口及導線分別與主機本體
    結合，控制器內部設有電路裝置及表面設數控制開關及調節鈕，俾於使用時，能
    以電路裝置之驅動，使氣囊及發熱元件產生脹縮、發熱功效，且得以控制器之操
    控預設作動之流程，整體以旋予眼部具有間歇式脹縮按摩、熱敷、震動按摩等交
    互多重作用，為其特徵者。而第00000000號新型專利引證案其申請專利
    範圍為1.一種促進眼部血液循環之按摩裝置，係包含有：一主機本體，內部係裝
    設有控制電路、充氣幫浦、洩氣閥、震動馬達及電池組等，表面設數控制開關及
    數調節鈕；兩側設插孔供導線及氣管套接，背側開一卡孔；一按摩熱敷裝置，係
    設有一可遮蓋人體眼睛部位之固定片，固定片兩側延伸有彈性束緊帶，帶體上具
    伸縮部分，帶體兩端為黏扣帶，固定片外表回覆有一出前、後擋片所構成之袋體
    ，袋體中設有氣囊及兩個放射狀發熱元件，其中，氣囊上方新設進氣口套接氣管
    與主機本體銜接，發熱元件以導線與主機本體銜接，固定片表面另設有扣合座，
    扣合座穿透過前擋片所開之開口，以卡固在主機本體所設之卡孔中；以上述構件
    之組合，整體舒適地固定在人體眼睛部位，藉主機本體之操控，達到熱敷、間歇
    式指壓按摩、震動按摩等功效者。2.如申請專利範圍第１項所述之促進眼部血液
    循環之按摩裝置，在其中，後擋片於外側表面係設有數個遠紅外線凸粒者。3.如
    申請專利範圍第１項所述之促進眼部血液循環之按摩裝置，在其中，於氣囊與後
    擋片所形成之夾層間係設有軟質鼻靠者。4.如申請專利範圍第１項或第２項或第
    ３項所述之促進眼部血液循環之按摩裝置，在其中，按摩熱敷裝置上係設有一由
    前蓋、後蓋組合成之定位盒，該定位盒供氣囊上方之進氣口及固定片上方之突出
    部伸入，突出部表面係黏有定位片，定位片設有兩突出之卡環，使前蓋、後蓋相
    套合時，與該卡環相導套，達到固定效果，且定位盒下方另設有一擋片，該擋片
    亦套合在氣囊進氣口及固定片突出部上者。分別有000000000號、00
    0000000號專利公報在卷可憑。
四、依上二專利案之專利請求範圍以觀，系爭案與引證案雖均有主機本體與氣壓熱敷
    裝置，皆可固設結合於固定片前、後側，且固定片兩側皆延伸設有彈性束緊帶，
    及設於主機本體內之充氣幫浦亦藉由氣管套入設於氣壓熱敷裝置內之氣囊進氣口
    ，使主機本體與氣壓熱敷裝置可組裝結合。兩者皆設有震動馬達及遠紅外線凸粒
    ，以達到震動、遠紅外線促進血液循環之功效。又引證案雖無隔熱襯體，但系爭
    案與引證案利用控制電路之驅動，使氣囊及發熱元件產生脹縮、震動、熱敷按摩
    及遠紅外線促進血液循環之功效相同，被告因而為異議成立之審定，固非無據。
    但查：
１、依引證案申請專利範圍之獨立項所載，引證案將數個開關及調節鈕設置於主機本
    體中，而系爭案係將數個開關及調節鈕等控制電路設置於一控制器上，再經由導
    線使控制器與主機本體銜接以便使用者以單手操控整體之按摩動作流程，並減輕
    系爭案主機本體之重量，可有效免除鼻部之負荷。被告雖辯以引證案說明書第七
    頁及第十一圖亦具有採分離式設置之控制器，控制器設數個開關與控制電路，以
    控制整體按摩流程及免除鼻部負荷。但查引證案說明書創作說明之第十一圖雖係
    該創作按摩熱敷裝置與主機本體作分離之實施例示意圖，惟由引證案之創作說明
    記載以觀，該創作之主機本體與按摩熱敷裝置採分離使用，主要是將扣座自主機
    本體所開之卡孔中取出，即令主機本體與按摩熱敷裝置作一分離，且要換裝較長
    狀之氣管及導線，使人體眼睛部位只緊縛固定按摩熱敷裝置，主機本體可置於桌
    面或手上來操控，以減輕人體鼻部分負荷。依該說明，引證案係將主機本體與按
    摩熱敷裝置作一分離，而仍由主機本體操控，並須換裝較長狀之氣管及導線，與
    系爭案係將數個開關及調節鈕等控制電路設置於一控制器上，再經由導線使控制
    器與主機本體銜接者不同。
２、引證案按摩熱敷裝置與主機本體之結合構造，其包含了扣合座、卡孔、定位盒、
    定位片、擋片等構造，構造上複雜，系爭案則只藉氣囊上方之進氣口進入主機本
    體中，即能使主機本體與氣壓熱敷裝置作簡易之結合，系爭案之組裝快速簡單。
    至被告辯稱以引證案之主機本體與氣壓熱敷裝置，亦可固設結合於固定片前、後
    側，且固定片兩側皆延伸設有彈性束緊帶，及設於主機本體內之充氣幫浦亦藉由
    氣管套入設於氣壓熱敷裝置內之氣囊進氣口，使主機本體與氣壓熱敷裝置易於組
    裝結合一節。查引證案主機本體結合於按摩熱敷裝置前方，內設有震動馬達、充
    氣幫浦、洩氣閥及控制電路等元件，外表之面板除有導線、氣管與按摩熱敷裝置
    銜接外，並設有數控制開關及調節鈕，構造複雜且厚重，其分離使用亦須換裝較
    長狀之氣管及導線，並非易於組裝結合。
３、依引證案創作說明及圖式第一圖所示，其震動馬達僅設一個，且無震動力集中之
    構造，而系爭案於主機本體內對應雙眼部位設置兩震動馬達，且於震動馬達設置
    處開有溝槽，以使震動力集中，達到震動功力加強之效果。亦非如被告所指增設
    之另一個震動馬達乃是習知構件之附加，不具進步性。
４、引證案無隔熱襯體之設計，系爭案則設有隔熱襯體能有效防止熱能之散發，使發
    熱元件能集中熱源施予眼睛部位熱敷。被告雖稱系爭案與引證案均係利用發熱元
    件產生發熱之原理，達到熱敷按摩作用云云。但查，系爭案上述隔熱襯體，其能
    充分利用氣壓熱敷熱源，防止熱能之散發，自顯較引證案增進功效。
５、引證案主機本體係設置於固定片前方，且引證案構造較為複雜厚重，其分離使用
    與系爭案比較，亦非易於組裝，已如前述。而系爭案之束緊帶前方係套設主機本
    體，主機本體後蓋之表面位於束緊帶後方，以於主機本體之左、右側及中間形成
    撐設之支點，使束緊帶變形程度較少，整體使用上較無沉重之感受。
五、依上說明，系爭案為達眼部按摩之效用所用之技術手段與結構與引證案尚有不同
    ，應認具新穎性。且依前述，系爭案亦有較引證案增進功效之處。被告認系爭案
    申請專利範圍第一項至第六項均與引證案屬相同創作，不具新穎性，違反專利法
    第九十八條第一項第二款之規定，而為異議成立之處分，尚有未洽。訴願決定予
    以維持，亦有違誤，原告聲明求為撤銷訴願決定及原處分，即無不合，應予准許
    。
據上論結，原告之訴為有理由，爰依行政訴訟法第九十八條第三項前段，判決如主文。
中　　華　　民　　國　　九十一　　　年　　　三　　　　月　　　二十八　　日
                        臺 北 高 等 行 政 法 院   第 四 庭
                                           審 判 長 法  官　姜素娥
                                                    法  官　林文舟
                                                    法  官　陳國成
右為正本係照原本作成。
如不服本判決，應於送達後二十日內，向本院提出上訴狀並表明上訴理由，如於本判
決宣示後送達前提起上訴者，應於判決送達後二十日內補提上訴理由書（須按他造人
數附繕本）。
中　　華　　民　　國　　九十一　　　年　　　三　　　　月　  　二十九　　日
　　　　　　　　　　　　　　　　　　              　書記官　王英傑
